臺北高等行政法院判決
　　　　　　　　　　　　　　　　　　 95年度訴字第01797號
　　　　　　　　　　　　　　　.
原　　　告　合作環保科技股份有限公司
代　表　人　甲○○
被　　　告　財政部臺北市國稅局
代　表　人　許虞哲（局長）
訴訟代理人　乙○○
　　　　　　丙○○
上列當事人間因稅捐稽徵法事件，原告不服財政部中華民國95年
5月4日台財訴字第09513000950號訴願決定，提起行政訴訟。本
院判決如下：
　　主  文
原告之訴駁回。
訴訟費用由原告負擔。
　　事  實
一、事實概要：
    原告滯欠87、88年度營利事業所得稅及營業稅合計新台幣（
    下同）6,324,650元，經被告報請財政部函轉內政部警政署
    入出境管理局限制原告之負責人出境在案。原告於94年8月
    9日檢附訴外人周秀羚之同意書，以周秀羚所有坐落臺北縣
    新店市○○段楣子寮小段51-2、56-2、57-1、58-3、58-4
    地號及同段德高嶺小段523、524地號土地，申請提供擔保，
    並解除其負責人甲○○出境限制。經被告所屬中正稽徵所以
    系爭不動產之使用分區均為山坡地保育區，其使用地類別，
    除新店市○○段楣子寮小段56－2、58－3號為丙種建築用地
    外，其餘均為林業用地。山坡地之使用除受「非都市土地使
    用管制規則」規範外，尚須受「山坡地保育利用條例」、「
    水土保持法」等法令規範，又依據「非都市土地使用管制規
    則」第6條第2項規定之各種使用地容許使用項目及許可使用
    細目表，林業用地非屬該使用地類別之一般建築用地，其開
    發使用多有限制；另丙種建築用地之坡度、水土保持等限制
    ，散見於相關作業規範（如：非都市土地開發審議作業規範
    ），不符合稅捐稽徵法第11條之1第4款「易於變價及保管，
    且無產權糾紛」之規定，乃以94年11月10日財北國稅中正服
    字第0940204857號函復否准其所請。原告不服，提起訴願，
    亦遭駁回，遂向本院提起本件行政訴訟。
二、兩造聲明：
　　(一)原告聲明：
      1.訴願決定及原處分均撤銷。
      2.訴訟費用由被告負擔。
　　(二)被告聲明：
      1.駁回原告之訴。
      2.訴訟費用由原告負擔。
三、兩造爭點：
    被告所屬中正稽徵所以系爭土地不合於「易於變價及保管」
    之標準，而未符稅捐稽徵法第11條之1 「易於變價」之規定
    ，否准原告提供擔保以解除其負責人甲○○出境限制之申請
    ，是否有據？
四、兩造陳述：
　　(一)原告經合法通知未到庭，依其起訴狀所載：
      山坡地保育區之使用，雖受法令限制，但其所有權可自由
      移轉，而且該地產權清楚，地上無違建物，可自由買賣，
      符合「易於變現」規定，且該地最近亦有買賣紀錄。又被
      告已有許可山坡地保育區土地提供作為擔保之案例，如臺
      北市○○區○○段3小段123地號於92年3月4日提供被告所
      屬中南稽徵所擔保。因此被告否准原告擔保之申請，有違
      「平等原則」云云。並提出本件訴願決定書影本及土地登
      記謄本等件為證。
　　(二)被告主張：
      1.原告提供作為擔保品標的者，為第三人周秀羚所有坐落
        於臺北縣新店市○○段楣子寮小段51-2、56-2、57-1
        、58-3、58-4地號及同地段德高嶺小段523、524地號等
        7筆土地，因其使用分區均為「山坡地保育區」，依稅
        捐稽徵法第11條之1、非都市土地使用管制規則第4條、
        第6條第1項及第2項、第49條之1第2項及製定非都市土
        地使用分區圖及編定各種使用地作業須知第5條之規定
        ，所謂山坡地保育區，係指具有保護自然生態資源、景
        觀、環境，與防治沖蝕、崩塌、地滑、土石流失等地質
        災害，及涵養水源等水土保育之特殊功能性質及稟賦的
        土地使用區。從而，被告因作為擔保品標的之土地使用
        多受規範，認定標的物不合於「易於變價及保管」之標
        準，自非無據。
      2.上開土地之使用類別，除青潭段楣子寮小段56-2地號、
        58-3地號等2筆土地為丙種建築用地外，餘均為林業用
        地之使用。依據「非都市土地使用管制規則各種使用地
        容許使用項目及許可使用細目表」所逐項列舉之容許使
        用項目，益顯標的物非為一般土地之使用，進而影響其
        交易流通及變價能力。
      3.原告訴稱山坡地保育區之使用，雖受法令限制，但其所
        有權可自由移轉，而且該地產權清楚，地上無違建物，
        可自由買賣，符合「易於變現」規定云云。惟原告所稱
        之「所有權可自由移轉」、「可自由買賣」等節，乃係
        自由民主社會賦予私權自治之基本精神，與標的物是否
        符合「易於變價」之規定，顯屬有距，並非得自由買賣
        之土地即均符合「易於變價」之要件，且系爭欲提供擔
        保之土地使用上之限制即足以影響購買人之購買意願，
        原告所稱尚無可採。
      4.按納稅義務人提供土地作為應納稅捐之擔保，依稅捐稽
        徵法第11條之1第4款規定，須符合易於變價及保管，且
        無產權糾紛之條件，財政部87年9月30日台財稅第
        000000000號著有函釋。按擔保之目的，在納稅義務人
        不繳納時，得就擔保品強制執行取償，該擔保品應符合
        稅捐稽徵法第11條之1規定，其用意在確保稅款之徵起
        ，並期擔保品能在短期內即可處分變現，轉換成現金以
        解繳公庫供政府所用。系爭欲提供擔保之土地使用既受
        法令限制，並非為一般土地之使用，被告以其未符稅捐
        稽徵法第11條之1「易於變價」之規定否准所請，並無
        不合。
      5.另原告訴稱被告已有山坡地保育區土地作為擔保品案例
        乙節，未能提供相關具體事證供審酌，空言主張，亦無
        可採等語。
　　理  由
一、原告起訴時，被告之代表人為張盛和，嗣已變更為許虞哲，
    並由許虞哲聲明承受訴訟，有其提出之聲明承受訴訟狀附卷
    可稽，核無不合，應予准許，合先敘明。
二、本件原告受合法通知，無正當理由未於言詞辯論期日到場，
    核無民事訴訟法第386條各款所列情形，爰依行政訴訟法第
    218條準用民事訴訟法第385條第1項前段之規定，由被告聲
    請而為一造辯論判決。
三、按「依本辦法限制出境者，有左列情形之一時，稅捐稽徵機
    關或海關應即依其限制出境程序，報請財政部或該管法院函
    請內政部入出境管理局解除其出境限制：二、經向稅捐稽徵
    機關或海關依法提供欠稅及罰鍰之相當擔保者。」，限制欠
    稅人或欠稅營利事業負責人出境實施辦法第5 條第2 款定有
    明文。故有關申請提供擔保以解除出境限制之行政爭訟事件
    ，其類型屬於課予義務訴訟；而其原告訴之聲明之記載，除
    撤銷訴願決定及原處分之外，仍須表明請求原處分機關為一
    定之作為（行政訴訟法第5 條第2 項參照），始為完足。本
    件原告起訴狀僅記載不服願決定及原處分，其訴之聲明一欄
    ，並未記載請求被告即原處分機關為一定之作為，且原告未
    於準備程序及言詞辯論期日到場，本院亦無從命其補正聲明
    ；惟查，依原處分卷及訴願機關卷附原告歷次申請書及訴願
    書之內容，均表明申請提供擔保以解除其負責人甲○○出境
    限制等語，且原告起訴狀之事實欄亦表明此等之請求；據此
    以觀，本件原告所提起者，應屬課予義務訴訟，而非僅係孤
    立的撤銷訴訟而已，是以本院依原告起訴之意旨，自得就原
    告所提之課予義務訴訟，即不服願決定及原處分，而請求提
    供擔保（以解除其負責人甲○○出境限制）之範圍予以審理
    ，先予敘明。
四、又按「本法所稱相當擔保，係指相當於擔保稅款之左列擔保
    品：一、黃金，按九折計算，經中央銀行掛牌之外幣、核准
    上市之有價證券，按八折計算；其計價辦法，由財政部定之
    。二、政府發行經規定可十足提供公務擔保之公債，按面額
    計值。三、銀行存款單摺，按存款本金額計值。四、其他經
    財政部核准，易於變價及保管，且無產權糾紛之財產。」，
    稅捐稽徵法第11條之1 定有明文。次按「非都市土地之使用
    ，除國家公園區內土地，由國家公園主管機關依法管制外，
    按其編定使用地之類別，依本規則規定管制之。」；「非都
    市土地經劃定使用分區並編定使用地類別，應依其容許使用
    項目及許可使用細目使用。…前項容許使用及臨時性設施，
    其他法律有禁止或限制使用之規定者，依其規定。各種使用
    地容許使用項目、許可使用細目及其附帶條件如附表一。」
    ；「專案小組審查山坡地變更編定案件時，其興辦事業計畫
    範圍內土地，經依建築相關法令認定有下列各款情形之一者
    ，不得規劃作建築使用：一、坡度陡峭者。二、地質結構不
    良、地層破碎、活動斷層或順向坡有滑動之虞者。三、現有
    礦場、廢土堆、坑道，及其周圍有危害安全之虞者。四、河
    岸侵蝕或向源侵蝕有危及基地安全者。五、有崩塌或洪患之
    虞者。六、依其他法律規定不得建築者。」，非都市土地使
    用管制規則第4 條、第6 條第1 、2 、3 項及第49條之1 第
    2 項亦各定有明文。
五、前揭事實概要所載各情，為兩造所不爭，且有上開各該函文
    、原處分及訴願決定書等件影本附原處分及訴願機關卷可稽
    。依前述兩造主張之意旨，原告主張系爭土地所有權可自由
    移轉，且產權清楚，地上無違建物，可自由買賣，符合「易
    於變現」規定；又被告前有准許山坡地保育區土地作為擔保
    品之案例，故否准原告之申請，有違「平等原則」云云，惟
    其主張為被告所否認。被告則稱「所有權可自由移轉」、「
    可自由買賣」，乃私權自治之表現，與標的物是否符合「易
    於變價」之規定不同；且原告主張原處分違反「平等原則」
    ，並未提供相關被告前有准許山坡地保育區土地作為擔保品
    之具體事證等語，資為爭議。
六、按擔保之目的，在納稅義務人不繳納時，得就擔保品強制執
    行取償，該擔保品應符合稅捐稽徵法第11條之1規定，其用
    意係在於確保稅款之徵收，並期擔保品能在短期內即可處分
    變現，轉換成現金以解繳公庫供政府所用。經查，本件原告
    提供訴外人周秀羚所有坐落臺北縣新店市○○段楣子寮小段
    51-2、56-2、57-1、58-3、58-4地號及同地段德高嶺小段
    523、524地號等7筆土地，其使用分區均為「山坡地保育區
    」（見原處分卷土地登記簿謄本記載），即指具有保護自然
    生態資源、景觀、環境，與防治沖蝕、崩塌、地滑、土石流
    失等地質災害，及涵養水源等水土保育之特殊功能性質及稟
    賦之土地使用區；又系爭土地之使用類別，除青潭段楣子寮
    小段56-2地號、58-3地號等2 筆土地為丙種建築用地外，餘
    均為林業用地之使用，依據「非都市土地使用管制規則各種
    使用地容許使用項目及許可使用細目表」所逐項列舉之容許
    使用項目；足證系爭土地並非為一般土地之使用，已影響其
    交易流通及變價能力；被告所屬中正稽徵所就系爭土地，否
    准原告提供擔保以解除其負責人甲○○出境限制之申請，於
    法並無不合。又原告雖稱被告已有許可山坡地保育區土地提
    供作為擔保之案例，如臺北市○○區○○段3 小段123 地號
    於92年3 月4 日提供被告所屬中南稽徵所擔保；據以主張被
    告所屬中正稽徵所否准原告提供擔保之申請，違反「平等原
    則」云云，並提出該土地之土地登記謄本附本院卷為證；惟
    查，依其土地登記謄本之記載，該土地之地目為「旱」，使
    用分區：（空白），與前述本件系爭土地之情形，並不相同
    ，自不宜援引比較；故原告依前開案例，引以主張原處分有
    違反「平等原則」之違法云云，並不足採。
七、從而，被告所屬中正稽徵所以系爭土地核與稅捐稽徵法第11
    條之1 第4 款「易於變價及保管，且無產權糾紛」之規定不
    符，否准原告提供擔保以解除其負責人甲○○出境限制之申
    請，於法並無違誤。訴願決定遞予維持，亦無不合。原告徒
    執前詞，訴請撤銷，為無理由，應予駁回。
據上論結，本件原告之訴為無理由，依行政訴訟法第98條第3項
前段、第218 條，民事訴訟法第385 條第1 項前段，判決如主文
。
中　　華　　民　　國　　96　　年　 　2　　月　　1　　 日
                       第五庭審判長法  官　張瓊文
                                   法  官  胡方新
                                   法  官  蕭忠仁
上為正本係照原本作成。
如不服本判決，應於送達後20日內，向本院提出上訴狀並表明上
訴理由，如於本判決宣示後送達前提起上訴者，應於判決送達後
20日內補提上訴理由書（須按他造人數附繕本）。
中　　華　　民　　國　　96　　年　 　2　　月　　1　　 日
                                   書記官  蕭純純
